【裁判字號】    97,訴,1513
【裁判日期】    980313
【裁判案由】    商業會計法等
【裁判全文】
臺灣高雄地方法院刑事判決              97年度訴字第1513號
公  訴  人  臺灣高雄地方法院檢察署檢察官
被      告  丁○○
選任辯護人  羅鼎城  律師
            李汶哲  律師
            江雍正  律師
上列被告因商業會計法等案件，經檢察官提起公訴（97年度偵字
第15638 號），本院判決如下：
    主  文
丁○○連續犯修正前商業會計法七十一條第一款之填製不實罪，
處有期徒刑壹年貳月，減為有期徒刑柒月。
    事  實
一、丁○○於民國91年4 月18日擔任龢豐國際企業有限公司（址
    設高雄市○○區○○路392 號5 樓，下稱龢豐公司）之負責
    人，為商業會計法規定之商業負責人，有據實填載會計憑證
    之義務。詎其明知龢豐公司與水點滴股份有限公司（原名喜
    博桶裝水事業股份有限公司，址設臺北市○○區○○路三段
    80巷40號1 樓，下稱水點滴公司）、圻勳股份有限公司（址
    設臺北市松山區○○○路154 號6 樓，下稱圻勳公司），於
    91年5 月至91年12間，實際上並無銷貨之交易行為，竟仍基
    於製作不實商業會計憑證之概括犯意，自91年5 月間起至12
    月間止，分別陸續虛開如附表1 所示之不實統一發票50紙及
    如附表2 所示之不實統一發票6 紙予圻勳公司及水點滴公司
    ，金額分別為新臺幣（下同）62,857,214元及3,751,450 元
    ，共計66,608,664元，供圻勳公司及水點滴公司持之向稅捐
    機關申報營業稅時，作為扣抵銷項稅額使用，足以生損害於
    稅捐機關課稅之正確性與公平性。
二、案經財政部高雄市國稅局函送臺灣高雄地方法院檢察署檢察
    官偵查起訴。
    理  由
壹、程序部分（證據能力之審查）：
    按被告以外之人於審判外之陳述，雖不符刑事訴訟法第159
    條之1 至第159 條之4 之規定，而經當事人於審判程序同意
    作為證據，法院審酌該言詞陳述或書面陳述作成時之情況，
    認為適當者，亦得為證據；當事人、代理人或辯護人於法院
    調查證據時，知有第159 第1 項不得為證據之情形，而未於
    言詞辯論終結前聲明異議者，視為有前項之同意，刑事訴訟
    法第159 條之5 定有明文。本件所援引之以下各項證據（詳
    後述），固有部分屬傳聞證據，然公訴人、被告於本院調查
    證據時，均知有前開第159 第1 項不得為證據之情形，而同
    意作為本件證據使用（見本院卷第40頁），且於言詞辯論終
    結前，均未聲明異議，本院審酌該等證據作成時之狀況，並
    無違法取證之情事，且無不宜作為證據之情形，依前開說明
    ，爰認均有證據能力，合先敘明。
貳、實體部分：
一、訊據被告丁○○固然坦承於上開時間擔任龢豐公司負責人，
    龢豐公司於如附表1 、2 所示之時間確實有開立如附表1 、
    2 所示之統一發票共56張予圻勳公司及水點滴公司等情，惟
    矢口否認有何填製不實會計憑證犯行，辯稱：伊與水點滴公
    司有實際進貨，銷售給其他客戶，水點滴公司負責人魏耀笙
    幫伊處理統一發票的事，魏耀笙跟伊說可以讓伊不用繳到稅
    ，伊當時將空白統一發票交給魏耀笙，後來發現發票金額開
    的很離譜，所以不敢繼續讓魏耀笙幫忙作帳，伊不清楚是否
    有賣貨給水點滴公司，水點滴公司有分生產公司及宅配公司
    ，伊跟生產公司進貨，但有可能賣給宅配公司；另伊也不認
    識圻勳公司，魏耀笙說實際上有銷售給圻勳公司，伊不清楚
    實際上是否有銷售給圻勳公司，所有的帳是魏耀笙替伊開統
    一發票，魏耀笙與圻勳公司對開發票，因為丙○○說「π點
    滴」水的銷售有部分由龢豐公司作沖銷，丙○○叫我們去執
    行業務，負責去看水是否有上架，有無人要長期定水載送到
    家云云（見偵卷第8 、9 、11、12頁，本院審訴卷第17、18
    頁，本院卷第10 4至106 頁）。經查：
  (一)被告丁○○於91年4 月18日擔任龢豐公司之負責人，龢豐公
    司於91年5 月至91年12間分別陸續開立如附表2 所示之統一
    發票50紙及如附表2 所示之統一發票6 紙予圻勳公司及水點
    滴公司，金額分別為62,857,214元及3,751,450 元，共計66
    ,608,664 元 等情，為被告所不爭執（見本院審訴卷第63頁
    正、反面，本院卷第40、41頁），並有龢豐公司登記資料查
    詢、營業稅籍資料查詢作業、設立登記表、營利事業登記證
    、營業稅年度資料查詢銷項去路明細排行前30名查詢表、91
    年5 月至91年12月營業人進銷交易對象彙加明細表（銷項紀
    錄）、91年申報書查詢資料、專案申請調檔統一發票查核清
    單各1 份、財政部臺北市國稅局96年12月12日財北國稅審三
    字第0960246996號刑事案件移送書及附表各1 份在卷可稽（
    見刑事告發卷第12至20、29至31、43、73至89頁，本院審訴
    卷第29至31頁），此部分之事實應堪予認定。
  (二)經查，龢豐公司係由被告顧學風出資50萬元，而由其擔任負
    責人等情，為被告所坦承不諱，且有龢豐公司之設立登記表
    1 份在卷可稽（見告發卷第29至31頁），而依據卷附財政部
    高雄市國稅局告發資料顯示，龢豐公司於91年間進項來源，
    除顯非進貨之憑證外，其餘進項憑證99.7% 來自水點滴公司
    ，有高雄市國稅局刑事案件告發書1 份及營業稅年度資料查
    詢進項來源明細排行前30名查詢表1 紙在卷可稽（見告發卷
    第2 至4 、72頁），則苟若如被告所言龢豐公司實際上確實
    有營業，龢豐公司唯一的業務應為販售水點滴公司之「π點
    滴」水，此觀其進項憑證99.7% 來自水點滴公司乙節自明，
    而被告身為龢豐公司之唯一出資者及負責人，衡情對於龢豐
    公司之唯一營業項目應知之甚詳，然被告卻一再辯稱其不清
    楚與水點滴公司之交易情形，顯與事理有悖，則被告所辯確
    實向水點滴公司進貨乙節，已堪存疑；再參以水點滴公司已
    經財政部臺北市國稅局查證係屬虛設行號，並無實際營業行
    為，此亦有臺北市國稅局刑事案件告發書1 份、涉嫌虛設行
    號相關資料分析表1 份、營業稅籍管理查詢作業資料1 份（
    水點滴公司並無營業稅籍資料）在卷可稽（見告發卷第79至
    89頁，本院審訴卷第39頁），則水點滴公司既係虛設行號，
    無實際經營行為，龢豐公司自然無從自水點滴公司購入「π
    點滴」水作為銷貨之用，則龢豐公司既係以銷售「π點滴」
    水作為唯一之營業項目，然實際上又無從自水點滴公司進貨
    ，顯見龢豐公司實際上並無營業行為，而為一虛設行號無疑
    。此外，本院再三諭知被告提出相關進、銷項單據、訂購單
    、帳冊、應收帳款明細、收付款記錄等關於進貨、銷貨行為
    之記錄，被告均未能提出任何證據資料以實其進貨、銷貨之
    事實（見本院卷第43頁），亦足徵龢豐公司係一虛設行號，
    實際上並無任何營業行為，被告自無從提出龢豐公司相關進
    、銷項單據、訂購單、帳冊、應收帳款明細、收付款記錄等
    關於進貨、銷貨行為之記錄甚明。
  (三)綜合上述，可知龢豐公司係一虛設行號公司，實際上並無營
    業及交易行為，其既無向水點滴公司購入「π點滴」水，自
    無從銷售「π點滴」水予圻勳公司及水點滴公司，則其開立
    如附表1 、2 所示之56紙統一發票予圻勳公司及水點滴公司
    ，自屬虛開不實內容之統一發票無疑。且再佐以龢豐公司91
    年度進項憑證99.7% 來自水點滴公司，而竟又開立附表2 所
    示、金額共計3,751,450 元之6 紙統一發票予水點滴公司，
    表示銷售貨物予水點滴公司，則龢豐公司竟於向水點滴公司
    進貨後，再賣回予水點滴公司，顯與一般交易常情有悖，亦
    可以推知龢豐公司與水點滴公司均係虛設行號，2 者間並無
    實際交易行為，僅係以虛開發票形式作為沖銷進、銷項帳目
    之用，以避人耳目，掩護其另行販賣不實發票予他人之不法
    犯行，此亦經財政部臺北市國稅局查證：水點滴公司於90年
    11月至94年12月間無銷貨事實，虛開不實統一發票34,738紙
    ，金額合計2,559,007,965 元等情屬實，而有臺北市國稅局
    涉嫌虛設行號相關資料分析表1 份在卷可稽（見告發卷第89
    頁），益徵龢豐公司僅係虛設行號，而無實際營業行為，亦
    未銷售貨物予水點滴公司。此外，本院再質諸被告丁○○供
    稱：伊也不認識圻勳公司，魏耀笙說實際上有銷售給圻勳公
    司，伊不清楚實際上是否有銷售給圻勳公司等情，而證人即
    龢豐公司員工甲○○於本院審理時亦供稱：伊不瞭解龢豐公
    司是否也賣水給「π點滴」（按即水點滴公司），龢豐公司
    除了賣水之外，沒有賣其他東西，伊沒有聽過圻勳公司等情
    （見本院卷第95頁至97頁），則身為龢豐公司負責人之被告
    丁○○及所謂於龢豐公司擔任銷售水通路主管之證人甲○○
    ，竟均不知其主要銷售對象之圻勳公司，亦不知是否有銷售
    予水點滴公司，顯與常理有違，可知龢豐公司實際上確實並
    無銷售所謂「π點滴」水予圻勳公司及水點滴公司，是龢豐
    公司開立如附表1 、2 所示之56紙統一發票予圻勳公司及水
    點滴公司，自屬虛開不實內容之統一發票無疑。
  (四)至於被告丁○○雖辯稱：伊與水點滴公司有實際進貨，銷售
    給其他客戶，水點滴公司負責人魏耀笙幫伊處理統一發票的
    事，魏耀笙跟伊說可以讓伊不用繳到稅，伊當時將空白統一
    發票交給魏耀笙，後來發現發票金額開的很離譜，所以不敢
    繼續讓魏耀笙幫忙作帳，所有的帳是魏耀笙替伊開統一發票
    ，魏耀笙與圻勳公司對開發票，因為丙○○說「π點滴」水
    的銷售有部分由龢豐公司作沖銷，丙○○叫我們去執行業務
    ，負責去看水是否有上架，有無人要長期定水載送到家云云
    ，要與本院上開調查證據結果相悖，不足採信，且退萬步言
    之，縱認被告所辯之情為真，依被告所辯：「π點滴」水的
    銷售有部分由龢豐公司作沖銷等情，可知被告亦明知「π點
    滴」水的銷售並非由龢豐公司為之，僅係以龢豐公司作為沖
    銷之用，龢豐公司並無實際之銷貨行為，仍開立如附表1 、
    2 所示之統一發票共56紙作為銷貨之證明，自亦屬虛開不實
    內容之統一發票無疑。另被告雖聲請傳喚證人魏耀笙到庭作
    證，然經本院合法通知而未到庭，且拘提無著，有送達證書
    2 紙、臺灣板橋地方法院檢察署98年2 月10日函文1 紙在卷
    可稽（見本院卷第58、73、86頁），已屬無從傳喚到庭作證
    ，而本院考慮上開調查證據結果已足認龢豐公司係一虛設行
    號，如附表1 、2 所示之統一發票共56紙均係龢豐公司虛開
    不實內容之統一發票，已無傳喚證人魏耀笙到庭作證之必要
    ，附此敘明。
  (五)另外，證人即龢豐公司員工甲○○於本院審理時雖證稱：伊
    於龢豐公司擔任銷售水通路的主管，因為南部全家商店與水
    點滴公司有配合，所以要視察，看看有無上架，公司有給付
    上架費，所以會去巡視店面，當時龢豐公司於89年、90年左
    右向佺格公司買進「π點滴」水，存放在放在裕誠路台灣銀
    行的樓上，4 樓是放水的倉庫，龢豐公司是在5 樓辦公，伊
    有看過魏耀笙，但是不熟，「π點滴」是佺格公司的產品之
    一，佺格公司的通路伊所知道的是大賣場，在南部方面，及
    一般連鎖超商如全家及雜貨店。龢豐公司5 樓的辦公室約有
    300 坪，水的倉庫在4 樓每次來都是1 卡車，4 樓最多可以
    放1 台貨櫃車，就在台灣銀行旁邊的巷子下貨再放上去，係
    由被告丁○○負責去簽全家的通路，龢豐公司的水是向「π
    點滴」進的，伊不瞭解龢豐公司是否也賣水給「π點滴」，
    龢豐公司除了賣水之外，沒有賣其他東西，伊沒有聽過圻勳
    公司，伊係於90年左右在龢豐公司任職，賣給全家1 個月會
    有上百萬元，有分淡季、旺季，夏天賣的比較多。一年下來
    約有1 、2 千萬跑不掉云云（見本院卷第92頁至97頁），然
    其所證述之進貨時間為89、90年，其任職龢豐公司則為90年
    ，均與本件之犯罪時間91年5 月至12月間有別，其證詞內容
    能否作為有利於被告丁○○之認定，已非無疑，且本院質諸
    證人甲○○之證述內容，龢豐公司最大之銷售對象為全家便
    利商店，然本院稽之卷附之營業稅年度資料查詢銷項去路明
    細排行前30名查詢表（見告發卷第76頁），並無龢豐公司對
    於全家便利商店之銷售記錄，顯見證人證述內容並非實在；
    再參以龢豐公司位於高雄市○○區○○路392 號5 樓之辦公
    處所係屬商辦大樓，有現場照片6 張在卷可稽（見告發卷第
    68至70頁），並非一般利於進出貨物之倉庫，衡以飲用水之
    銷售需要頻繁之進出貨，且需要較大之倉儲空間，一般均會
    租用倉庫作為倉儲之用，以方便進出貨物，且其倉儲費用亦
    較租用商辦大樓便宜甚多，而依證人所述，龢豐公司竟捨此
    不為，而以上開商辦大樓4 樓作為「π點滴」飲用水之倉儲
    地點，顯與一般常理不符，不足採信，且本院稽之卷附光洲
    企業大樓（即龢豐公司所在地）租賃契約書之租賃標的（見
    告發卷第45頁），被告僅有承租該光洲企業大樓5 樓，並無
    租用該大樓之4 樓，益徵證人甲○○所證述之內容為虛構，
    不足採信。
  (六)從而，本案事證明確，被告犯行堪予認定，應依法論科。
二、按行為後法律有變更者，適用行為時之法律。但行為後之法
    律有利於行為人者，適用最有利於行為人之法律，刑法第2
    條第1 項定有明文。查被告等於前開行為後，商業會計法於
    95年5 月24日修正公布全文83條，並自公布日施行，刑法相
    關規定亦於94年1 月7 日修正通過，於94年2 月2 日公布，
    於95年7 月1 日施行。職是，本件自應就被告行為前、後相
    關法律有修正者，依前揭規定加以比較適用。茲說明如下：
  (一)商業會計法第71條第1 款規定於95年5 月24日修正前、後，
    構成要件並無更動，但原規定之法定刑為「5 年以下有期徒
    刑、拘役或科或併科新臺幣15萬元以下罰金」，修正後提高
    為「5 年以下有期徒刑、拘役或科或併科新臺幣60萬元以下
    罰金」，是比較修正前、後之法條規定，自以舊法之規定對
    於被告等較為有利。
  (二)刑法分則編各罪所定罰金之貨幣單位原為銀元，且依修正前
    刑法第33條第5 款規定，罰金刑為1 銀元以上，而有關罰金
    倍數之調整及銀元與新台幣之折算標準，則定有「罰金罰鍰
    提高標準條例」及「現行法規所定貨幣單位折算新台幣條例
    」，除罰金以1 銀元折算3 元新台幣外，並將72 年6月26日
    以前修正之刑法部分條文罰金數額提高2 至10 倍 ，其後修
    正者則不再提高倍數；嗣修正後刑法第33條第5 款則將罰金
    刑提高為新台幣1 千元以上，並以百元計算之，且因刑法第
    33條第5 款所定罰金貨幣單位既已改為新台幣，刑法分則編
    各罪所定罰金之貨幣單位亦應配合修正為新台幣，且考量刑
    法修正施行後，不再適用「現行法規所定貨幣單位折算新台
    幣條例」，為使刑法分則編各罪所定罰金之最高數額與刑法
    修正前趨於一致，爰增訂刑法施行法第1 條之1 規定，將刑
    法分則編各罪所定罰金之貨幣單位均改為新台幣，並將72年
    6 月26日以前修正之刑法部分條文罰金數額提高為30倍，其
    後修正者則提高為3 倍。是以刑法分則編各罪所定罰金刑之
    最高數額，於上開規定修正後仍屬一致，並無不同；但其罰
    金刑之最低數額，修正前1 銀元以上之規定，經配合修正前
    罰金罰鍰提高標準條例第2 條（現已刪除）規定，就其原定
    數額提高為10倍，再經折算，即為新台幣30元，因修正後已
    提高為新台幣1 千元以上，是修正後規定並非較有利於被告
    。
  (三)刑法第56條關於連續犯之規定業於94年2 月2 日修正公布刪
    除，並於95年7 月1 日施行，則被告等之犯行，因行為後新
    法業已刪除連續犯之規定，此刪除雖非犯罪構成要件之變更
    ，但顯已影響行為人刑罰之法律效果，自屬法律變更。本件
    被告數次商業負責人填製不實之會計憑證犯行，主觀上顯然
    係基於概括之犯意，客觀上逐次實施數次行為而具連續性，
    進而侵害同性質之法益，惟因其各次行為依一般社會健全觀
    念，在時間差距上，可以分開，在刑法評價上，各具獨立性
    ，每次行為皆可獨立成罪，是依修正前刑法第56條之規定，
    本得適用連續犯規定而論以一罪，並得加重其刑至2 分之1
    ，惟因修正後刑法刪除前開連續犯規定，以致被告等數次犯
    行須依法分別論以數罪而併罰之，是適用行為時即修正前刑
    法第56條之規定，應較有利於被告。
  (四)綜合上述，因修正後商業會計法及刑法相關規定，對於被告
    並非有利，經綜合上述比較結果，本案應適用修正前商業會
    計法及修正前刑法之規定，為被告論罪科刑之依據。
三、按統一發票乃商業會計法第15條第1 款所列之原始憑證，屬
    商業會計憑證之一種，係營業人依營業稅法規定於銷售貨物
    或勞務時，開立並交付予買受人之交易憑證，足以證明會計
    事項之經過，應屬商業會計法所稱之會計憑證。被告丁○○
    為龢豐公司之負責人，為商業會計法第4 條所稱之商業負責
    人。是核被告所為，均係犯修正前商業會計法第71條第1 款
    之商業負責人填製不實會計憑證罪。公訴意旨認被告係犯現
    行商業會計法第71條第1 款之商業負責人填製不實會計憑證
    罪，而漏未比較新舊法，容有未洽，應予更正。又修正前商
    業會計法第71條第1 款之填製不實之會計憑證罪，原即含有
    業務上登載不實之本質，故不應再論以刑法第216 條、第21
    5 條之行使業務上登載不實文書罪（最高法院79年度台上字
    第4964號、87年度台上字第11號判決可資參照）。被告前後
    多次填製不實會計憑證之犯行，均時間緊接，手法相同，觸
    犯構成要件相同之罪名，顯係基於概括犯意反覆實施，為連
    續犯，均應依修正前刑法第56條之規定論以一罪，並加重其
    刑。爰審酌被告丁○○既為龢豐公司之負責人，竟多次以龢
    豐公司名義虛開發票，使會計事項發生不實結果，影響經濟
    交易秩序，破壞政府財政稅收健全，且所開立之發票合計金
    額甚鉅，情節非屬輕微，惡性重大，且犯後尤飾詞狡辯，矢
    口否認犯行，態度不佳，及檢察官具體求刑有期徒刑1 年10
    月，尚屬過重等一切情狀，量處如主文所示之刑。末查，本
    件被告犯罪行為時間，均在96年4 月24日以前，核符中華民
    國96 年 罪犯減刑條例第2 條規定，應依同條例第2 條第 1
    項第3款 ，減其宣告刑2 分之1 如主文所示，以示儆懲。
據上論斷，應依刑事訴訟法第299 條第1 項前段，修正前商業會
計法第71條第1 款，刑法第11條前段、第2 條第1 項前段、第56
條（修正前），中華民國九十六年罪犯減刑條例第2 條第1 項第
3 款、第7 條，判決如主文。
本案經檢察官乙○○到庭執行職務。
中    華    民    國    98    年    3     月    13    日
                      刑事第五庭審判長法  官 廖建瑜
                                      法  官 林裕凱
                                      法  官 陳盈吉
以上正本證明與原本無異。
如不服本判決，應於判決送達後10日內，向本院提出上訴狀。
中    華    民    國    98    年    3     月    19    日
                                      書記官  陳展榮
附錄本判決論罪科刑法條：
修正前商業會計法第71條
商業負責人、主辦及經辦會計人員或依法受託代他人處理會計事
務之人員有左列情事之一者，處5 年以下有期徒刑、拘役或科或
併科新臺幣15萬元以下罰金：
一  以明知為不實之事項，而填製會計憑證或記入帳冊者。
二  故意使應保存之會計憑證、帳簿報表滅失毀損者。
三  意圖不法之利益而偽造、變造會計憑證、帳簿報表內容或撕
    毀其頁數者。
四  故意遺漏會計事項不為記錄，致使財務報表發生不實之結果
    者。
五  其他利用不正當方法，致使會計事項或財務報表發生不實之
    結果者。


司法院資訊處製作；財團法人民間司法改革基金會備份。
